臺灣臺北地方法院民事判決　九十一年度訴字第六五八號
　　原　　　告　台北市政府財政局
　　法定代理人　甲○○
　　被　　　告　乙○○
右當事人間請求返還不當得利事件，本院判決如左：
    主    文
被告應給付原告新台壹佰壹拾伍萬貳仟陸佰陸拾參元，及自民國九十年十二月十二日
起至清償日止，按週年利率百分之五計算之利息。
原告其餘之訴駁回。
訴訟費用由被告負擔五分之四；餘由原告負擔。
本判決於原告以新台幣參拾捌萬伍仟元供擔保後，得假執行；但被告如於假執行程序
實施前，以新台幣壹佰壹拾伍參仟元供擔保後，得免為假執行。
原告其餘假執行之聲請駁回。
    事    實
甲、原告方面：
一、聲明：
（一）被告應給付原告新台幣（下同）一百五十一萬一千七百二十四元及支付命令狀
      繕本送達翌日即民國九十年十二月十二日起至清償日止，按週年利率百分之五
      計算之利息。
（二）原告願供擔保，請准宣告假執行。
二、陳述：
（一）坐落於台北市○○區○○段第四七七之二三地號土地，係於六十九年五月十四
      日台北市政府向原地主陳文禮、陳文仁徵收，登記為台北市所有，並於六十九
      年六月六日經重測公告確定，重測後為系爭坐落於台北市○○區○○段四小段
      第二七七之一地號土地（以下簡稱二七七之一地號）。系爭坐落於台北市○○
      區○○段四小段四三三之十一地號（以下簡稱四三三之十一地號），係分割自
      同區段第四三三之二地號土地，四三三之二地號土地係分割自同區段第四三三
      地號土地，上開第四三三之二地號重測前為下內埔段第五一八地號。下內埔段
      第五一八地號土地，係台北市於三十年間向日人武田壽夫買收取得該土地所有
      權。當時日本政府之行政制度即有台北市存在（即台北州轄市）。系爭下內埔
      段第五一八地號土地由「台北市政府」受「台北市」產業，並於四十年十一月
      十三日完成登記，又該登記資料於六十八年二月二十七日更正所有權人為「台
      北市，管理機關為台北市政府，嗣管理機關變更為原告。
（二）被告所有門牌號碼台北市○○區○○街二０六號房屋，無權占用如附圖所示Ａ
      、Ｂ、Ｃ及Ｄ部分土地，其中Ａ部十三平方公尺，被告自八十五年三月占用，
      Ｂ部分七十四平方公尺，被告自八十四年三月占用，Ｃ部分二十七平方公尺，
      被告自八十四年三月占用，Ｄ部分一平方公尺，被告自八十九年十一月占用。
      被告無權占用系爭土地，自受有相當於租金之利益，致台北市受到損害，原告
      為系爭土地之管理機關，爰依民法第一百七十九條規定，訴請被告給付一百五
      十一萬一千七百二十四元及自支付命令狀繕本送達翌日即九十年十二月十二日
      起清償日止，按週年利率百分之五計算之利息（詳細計算式如附表所示）。
（三）被告聲請訊問之證人莊春盛、林曾娥到庭所為之證言，不足為被告有利之證明
      。被告於原告起訴前亦未曾提出其父執輩曾購買系爭土地乙事，且日本民法第
      一百七十七條規定不動產物權之得喪變更，非依登記不得對抗第三人。縱被告
      之父執輩曾向他人購買系爭土地，因未經登記而不能對抗原告。系爭四三三之
      十一地號土地之地目雖登記為「墓」，然其使用分區係「住宅區」，則系爭四
      三三之十一地號土地應為建地。
三、證據：提出系爭二七七之一及四三三之十一地號土地登記謄本、八十七年八月二
    十四日陳情書、台北市大安地政事務所土地複丈成果圖、台北市土地公告地價查
    詢系統表、台北市議會八十九年四月二十一日議服字第八九六０一六五０號函、
    日據時代土地登記謄本、光復初期土地登記謄本及台北市議會市民服務中心協調
    會紀錄各乙份，並聲請履勘現場及就被告占用系爭土地面積面行鑑定。
乙、被告方面：
一、聲明：
（一）原告之訴駁回。
（二）如受不利判決，願供擔保請准宣告免為假執行。
二、陳述：
（一）台北市政府財政局僅係台北市政府下屬之局處機構，無獨立之當事人能力。系
      爭土地據原告主張係登記為台北市所有，雖原告為管理機關，但權利義務主體
      仍為台北市，故應以台北市為原告，本件逕以台北市政府財政局名義起訴，欠
      缺當事人適格。
（二）原告於起訴前，曾於八十七年九月十七日以北市財五字第八七二二六四五六０
      ０號函表示系爭土地乃三十年間（昭和十六年）日據時代移轉登記為台北市所
      有，移轉原因為「買收」，故於台灣光復後逕辦理土地總登記云云；然當時台
      北市仍名為台北廳（或台北州），而日本政府尚未敗戰，日人武田壽夫（劉添
      壽）又何能將系爭土地為「台北市」「買收」（非買賣）。系爭第二七七之一
      地號土地，為六十九年一月二十六日始因「徵收」而取得，則在斯時之前，該
      土地理當屬「他人」所有，該「他人」為何人；原告是否已發給徵收補償費，
      均無所悉。另系爭四三三之十一地號土地係於四十年十一月十三日始登記為原
      告所有，其中原因發生日期記明為三十四年十一月一日（台灣光復後），原因
      欄則空白，足見台北市並無於三十年間向日人武田壽夫「買收」土地之事實。
      原告於九十一年五月二十七日言詞辯論期日，始提出其係於三十年（昭和十六
      年）向日本人武田壽夫買收系爭四三三之十一地號土地，系爭二七七之一地號
      土地係於六十九年向訴外人陳文禮、陳文仁徵收取得，此與鈞院向大安地政事
      務所函查結果相同，原告前在準備程序中未提出此部分主張，應認已生失權效
      。
（三）台灣省在日據時期，依當時有效之法律，物權之設定及移轉，僅因當事人雙方
      意思表示一致，即生物權設定或移轉之效力，並不以登記為生效要件。系爭土
      地為被告伯父曾爐與生父曾文開在日據時期購買，已經證人莊春盛、林曾娥到
      庭證述屬實。雖証人蔣春盛及林曾娥就有關確實之購地時間略有歧異，但以二
      位證人分別已逾知天命之齡，對五、六十餘年前事情發生之確切時間，容有誤
      記之情形。又證人蔣春盛雖稱被告世代均居住上址，與證人林曾娥所稱曾有搬
      遷有違，但系爭土地四周非田即墓，僅偶在土地中央有房屋出現，證人蔣春盛
      因此誤記，實難苛責。被告為一介平民，初不諳日本法令，故不知主張權利，
      並無承認或否認權利之意，及至本件訟爭，被告將原委提出，方始知悉依當時
      適用之日本民法，渠生父本已為系爭土地之合法所有人，而被告基於繼承關係
      已取得所有權。
（四）縱認被告未取得系爭土地所有權，原告於六十九年間向原地主陳文禮、陳文仁
      徵收系爭二七七之一地號土地，應將被告所有坐落其上之建物一併徵收；另被
      告之父執輩購買系爭土地，於分家時分配予伯父曾爐之土地、房屋（系爭房屋
      前緣至臥龍街中央部分），亦一併辦理徵收補償，方拆除闢建道路，然原告未
      將被告所有之系爭建物一併徵收，可認原告業已默示同意被告無償占用系爭土
      地。退步言之，縱鈞院仍認被告無合法占有系爭土地權源，惟原告遲至九十年
      十一月三十日提起本件請求，其僅能回溯請求五年之款項。系爭土地位處公墓
      區，現地目仍登記為「墓」，而緊臨被告住家後方之山坡，原係台北市所轄之
      公墓，直至八十七年間始遷葬完畢，八十九年底開闢成現今之公園，另緊臨北
      二高木柵聯絡道旁邊，即係第二殯儀館，此乃被告住處附近之商家，多為花店
      、葬儀社及餐廳之故。原告當時係以每坪三十一元之代價遷墳，原告以調漲後
      公告現值為計算依據，亦有失當。
三、證據：提出原告八十七年九月十七日北市財五字第八七二二六四五六００號函、
    ，並聲請訊問證人莊春盛、林曾娥，及向台北市大安地政事務所調取大安區○○
    段○○段四三三之十一、二七七之一地號土地之人工登記謄本。
    理    由
一、程序部分：
（一）政府機關非公法人，本無當事人能力，惟直轄市自治法第三條規定，直轄市屬
      法人，其職權包括依直轄市自治法辦理自治事項，並執行中央委辦事項。則直
      轄市地方自治團體將其財產交給地方政府機關管理，地方政府機關就其管理之
      財產亦有代表直轄市地方自治團體處理之權，此地方政府機關與人民發生私經
      濟關係者，仍應適用私法享受權利、負擔義務，地方政府機關就其所管領之財
      產而涉訟，應認該地方政府機關就該訴訟有當事人能力。系爭四三三之一一及
      二七七之一地號土地之登記所有權人為台北市，管理人為台北市政府財政局即
      本件原告，業據原告提出土地登記謄本二份在卷可稽。原告雖係台北市政府所
      屬機構，然非其內部單位，具相當獨立性。依上開說明，原告自有提起本件訴
      訟之當事人能力，被告爭執原告於本件訴訟事件不具當事人能力，尚屬無據。
（二）民事訴訟法第二百五十五條第一、二項規定：「訴狀送達後，原告不得將原訴
      變更或追加他訴，但有下列各款情形之一者，不在此限。一、被告同意：：三
      、擴張或減縮應受判決事項之聲明者。：：：。被告於訴之變更或追加無異議
      ，而為本案之言詞辯論者，視為同意變更或追加。」原告起訴係依民法第一百
      七十九條規定，訴請被告給付一百八十三萬零七百九十六元及遲延利息，嗣於
      訴訟進行中，仍依民法第一百七十九條規定，訴請被告給付一百五十一萬一千
      七百二十四元及遲延利息，原告未變更訴訟標的，僅係減縮應受判決事項之聲
      明，被告無異議而為本案言詞辯論，原告此減縮訴之聲明，自應准許。
（三）被告抗辯原告至九十一年五月二十七日言詞辯論期日，始提出其係於三十年（
      昭和十六年）向日人武田壽夫買收系爭四三三之十一地號土地，系爭二七七之
      一地號土地係於六十九年向訴外人陳文禮、陳文仁徵收，應認原告未在準備程
      序中主張已生失權效云云。民事訴訟法第二百七十六條第一項固規定：「未於
      準備程序主張之事項，除有下列情形之一者外，於準備程序後行言詞辯論時，
      不得主張之。：：」惟本院就系爭訴訟事件，並未定準備程序，本院亦未依民
      事訴訟法第二百七十四條第一項規定為準備程序終結之告知，本件訴訟事件自
      無民事訴訟法第二百七十六條第一項規定之適用。原告於九十一年五月二十七
      日本件訴訟事件言詞辯論終結前提出上開主張，惟系爭土地之人工登記簿謄本
      於大安地政事務所九十一年三月十四日北市大地三字第九一三０三二二一００
      號函業已檢附，則原告此主張尚不致延滯本件訴訟程序之終結，原告此部分主
      張，可採為本訴訟事件之全辯論意旨而為法院認定事實之基礎。
二、本件原告起訴主張：系爭四三三之十一地號土地及二七七之一地號土地，均為台
    北市所有，原告為管理機關，被告無正當權源占用如附圖所示Ａ、Ｂ、Ｃ、Ｄ部
    分土地，面積合計一百十五平方公尺，被告無正當權源占用系爭土地，獲有相當
    於租金之利益，並致系爭土地所有權人台北市受到損害，原告為系爭土地之管理
    機關，自得依民法第一百七十九條規定，訴請被告給付相當於租金之不當得利計
    一百五十一萬一千七百二十四元（詳細計算式如附表所示），及自支付命令繕本
    送達翌日即九十年十二月十二日起至清償日止，按週年利率百分之五計算之利息
    等語。
三、被告則以：系爭土地非原告所有，原告訴請被告給付相當於租金之不當得利，自
    屬當事人不適格。台北市於三十年間仍名為台北廳（或台北州），而日本政府尚
    未敗戰，日人武田壽夫（劉添壽）又何能將系爭土地為「台北市」「買收」（非
    買賣）。系爭第二七七之一地號土地，為六十九年一月二十六日始因「徵收」而
    取得，原告係向何人徵收；是否已發給徵收補償費，均無所悉。另系爭第四三三
    之十一地號土地，依土地登記謄本記載，係於四十年十一月十三日始登記為原告
    所有，其中原因發生日期記明為三十四年十一月一日（台灣光復後），原因欄則
    空白，足見台北市並無於三十年間向日本人武田壽夫「買收」土地之事實。系爭
    土地係被告伯父曾爐與生父曾文開在日據時期購買，被告已取得系爭土地之所有
    權。縱被告未取得所有權，然原告於六十九年間向原地主陳文禮、陳文仁徵收系
    爭二七七之一地號土地，未將被告所有坐落土地上之建物一併徵收，可認原告業
    已默示同意被告無償占用系爭土地。退步言之，縱認被告無合法占用系爭土地權
    源，惟原告遲至九十年十一月三十日提起本件請求，其僅能回溯請求五年之款項
    。系爭土地位處公墓區，現地目仍登記為「墓」，原告當時係以每坪三十一元之
    代價遷墳，原告以調漲後公告現值為計算依據，亦有失當等語。
四、原告依民法第一百七十九條規定，訴請被告返還相當於租金之利益。此為原告要
    求法院命被告為一定給付判決之訴，原告在此訴訟，對被告主張其有私法上請求
    被告為一定給付之請求權存在，要求法院以判決確定其存在，此即所謂給付之訴
    。當事人適格，乃就訴訟標的之特定權利或法律關係，得為當事人而實施訴訟，
    此項資格是否具備，應從由何人與何人相對立之予以審理判決，始能解決爭執之
    權利或法律關係為斷。故當事人適格與否，應按實體法及訴訟上之種種規定決之
    。按國有財產撥給各地國家機關使用者，名義上雖為國有，實際上即為使用機關
    行使所有人之權利，故對於是類財產，向准由管領機關起訴，代國家主張所有權
    人之權利（參最高法院五十一年台上字第二六八○號判例）。該判例意旨雖僅針
    對國有財產撥給各地國家機關使用，各該國家機關關於管理之國家財產起訴當事
    之情形，然依直轄市自治法第三條規定，直轄市亦屬法人，直轄市地方自治團體
    將其財產交給地方政府機關管理，地方政府機關就其管理之財產亦有代表直轄市
    地方自治團體處理之權，此地方政府機關與人民發生私經濟關係者，仍應適用私
    法享受權利、負擔義務。原告主張其為系爭四三三之十一地號及二七七之一地號
    土地之所有權人為台北市，原告為管理人，被告無權占用系爭土地，獲有相當於
    租金之利益，台北市因此受有損害，原告自得本於管理人之地位依民法第一百七
    十九條規定，訴請被告返還相當於租金之利益，原告具有提起本件給付之訴之當
    事人適格。
五、原告主張被告占用如附圖所示Ａ、Ｂ、Ｃ、Ｄ部分土地，面額合計一百十五平方
    公尺，Ａ部分土地，被告係自八十五年三月起占用，Ｂ、Ｃ部分自八十四年三月
    起占用，Ｄ部分土地自八十九年十一月起占用之事實，為被告所不爭執，復經本
    院履勘現場製有勘驗筆錄乙份在卷可按，堪信為真實。茲本件應審究者為是否為
    台北市是否為系爭四三三之十一地號及二七七之一地號土地之所有權人；被告占
    用系爭土地是否有正當權源；如無，被告因占用系爭土地所獲得之利益若干。
六、經查：
（一）土地法所為之登記，縱使有登記無效之原因，在該登記未經依法塗銷以前，固
      仍不失其效力，然該登記如有土地登記規則第一百二十二條「登記錯誤」之情
      形，而應由地政機關更正登記者，其因錯誤登記為所有權之名義人及本於繼承
      關係而誤登記為所有權之人，自不因該登記錯誤而取得所有權。土地登記規則
      第一百二十二條所謂「錯誤」或「遺漏」，依土地登記規則第十四條規定，係
      指登記之事項與登記原因證明文件所載之內容不符。土地登記規則第一百二十
      二條雖僅規定「錯誤或遺漏」，然參酌土地法第六十八條規定尚規定「虛偽」
      ，則地政機關應更正登記者應包括「虛偽」在內。所謂登記「虛偽」，係指登
      記事項與真實不符（參最高法院七十六年台上字第七八八號判決），不限於地
      政人員明知或可得而知登記原因文件為不實。
（二）被告抗辯台北市雖登記為系爭土地之所有權人，然系爭土地登記有與事實不符
      之情形，原告非系爭土地所有權人云云。參酌上開說明，土地登記如有錯誤、
      遺漏或虛偽情事，應由地政機關辦理更正，登記名義人並不因該登記而取得所
      有權，然依一般常態，土地登記謄本上之記載應與事實相符，被告抗辯系爭土
      地登記謄本上之記載有與事實不符之情事，自應由被告就此變態事實負舉證責
      任。坐落於台北市○○區○○段第四七七之二三地號土地，係原告於六十九年
      五月十四日因台北市政府向原地主陳文禮、陳文仁徵收，登記為台北市所有，
      並於六十九年六月六日經重測公告確定，重測後為系爭二七七之一地號。系爭
      四三三之十一地號，係分割自同區段第四三三之二地號土地，四三三之二地號
      土地係分割自同區段第四三三地號土地，上開第四三三之二地號重測前為下內
      埔段第五一八地號，此有原告提出之二七七之一地號、四三三之十一地號土地
      登記謄本及台北市大安地政事務所九十一年三月十四日北市大地三字第九一三
      ０三二二一００號函後附之系爭土地人工登記簿謄本乙份可參。下內埔段第五
      一八地號土地，係台北市於三十年間向日人武田壽夫買收，而取得土地所有權
      ，此有日據時代之土地登記謄本乙份在卷可查。系爭下內埔段第五一八地號土
      地由「台北市政府」受「台北市」產業，並於四十年十一月十三日完成登記，
      此有光復初期土地登記謄本乙份在卷可參。而據當時日本政府之行政制度，即
      有台北市存在（台北州轄市）（參卷附黃秀政、張勝彥及吳文興合著臺灣史、
      九十一年二月初版、五南圖書出版股份有限公司，頁一八五；台北市政府網站
      資料「台北市沿革」）。嗣於六十九年二月二十七日系爭土地之所有權人更正
      為台北市，管理機關為台北市政府，再於七十五年七月三十日管理機關變更為
      原告，此有台北市大安地政事務所九十一年三月十四日北市大地三字第九一三
      ０三二二一００號函後附之系爭土地人工登記簿謄本乙份可參。土地所有權之
      移轉係由於強制徵收時，政府可依權力作用即取得所有權，此與單純買賣不同
      ，政府取得徵收土地之所有權，與政府是否已發給補償金無涉。被告雖為上開
      爭執，然未證明系爭土地登記有何「錯誤」、「遺漏」及「虛偽」之情事，被
      告此部分抗辯，尚無理由。
（三）被告再抗辯其為系爭土地之所有權人，原告對此則為否認，自應由被告就此事
      實負舉證責任。被告鄰居莊春盛僅證稱伊於十二歲至系爭土地處打石時認識被
      告父親，當時被告父親已住在系爭房屋處，伊不知系爭房屋坐落之土地係何原
      因。僅有一次看到被告父親穿戴整齊，伊問被告父親是否要去散步，被告父親
      回答稱伊要和代書辦土地，大約是在臺灣即將光復期間，但不知要辦那一塊土
      地，亦不知系爭土地在日據時代為何人所有（見九十一年四月四日證人訊問筆
      錄）。被告之姐林曾娥到庭證稱，曾爐和其他兄弟住在一起，約三十二年間伊
      國小畢業，尚住在家裡，系爭房屋坐落之土地係向他人買來的，這是聽曾爐說
      的，不知是用多少錢，亦不知向何人買受，伊與曾爐原來是住在大安國小附近
      ，後來因買系爭土地方蓋系爭房屋而搬來居住（見九十一年五月六日言詞辯論
      筆錄）。據證人莊春盛之證述內容，伊至系爭土地坐落處打石時，當時被告父
      親已經住在系爭房屋，嗣後方見被告父親穿戴整齊稱要和代書辦事。被告之姐
      林曾娥則證稱伊與其父親原來是住在現大安國小附近，後因購買系爭土地方蓋
      房屋而搬至系爭房屋處居住。則莊春盛、林曾娥證述關於被告父親究係搬至系
      爭房屋處，方買入系爭土地，抑或先買入系爭土地，待房屋建造完成後方搬入
      居住，兩者證述已有不同。再者，莊春勝僅證稱當日見被告父親穿戴整齊，稱
      要和代書辦事情，然對於究係要辦何事、對象為何人均不知情。被告之姐林曾
      娥亦僅證稱聽曾爐說系爭土地係向他人買來的，但對象為何人、價金若干，均
      不知情。證人莊春盛、林曾娥上開證言，尚不足已認定被告於三十年間已向他
      人購買系爭土地。
（四）被告再抗辯原告於六十九年間向原地主陳文禮、陳文仁徵收系爭二七七之一地
      號土地，然未將被告所有坐落其上之建物一併徵收，然已徵收被告之父執輩購
      買於分家時分配予伯父曾爐之土地、房屋，可見原告業已默示同意被告無償使
      用系爭土地。惟所謂默示之意思表示，係指表意人之舉動或其他情事，足以間
      接推知其效果意思而言，若單純之沈默，除有特別情事，依社會觀念可認為一
      定意思表示者外，不得謂為默示之意思表示。被告僅是單純未徵收被告所有之
      建築在系爭土地上之建物，而政府未將之徵收，原因甚多，尚不得以此即可認
      定原告有何舉動或其他情事可認同意被告無償占用系爭土地。
（五）是以，系爭土地登記為台北市所有，原告為系爭土地之管理人，被告未證明此
      所有權人登記有何錯誤、遺漏或虛偽之情事，亦未證明被告即為系爭土地之所
      有權人，被告無權占用台北市所有、原告管理之系爭土地，自屬無正當權源，
      台北市因此受到損害，原告為系爭土地之管理人，參酌上開說明，自得提起本
      件訴訟主張所有權人即台北市之權利。
（六）按無法律上原因而受利益，致他人受損害者，應返還其利益，民法第一百七十
      九條定有明文。又無權占有他人土地，可能獲得相當於租金之利益，此為社會
      通常之觀念。土地法第九十七條第一項規定：「城市地方房屋之租金，以不超
      過土地及其建築物申報總價額年息百分之十為限。」此項規定，於租用基地建
      築房屋之情形亦準用之，土地法第一百零五條定有明文。土地法第九十七條規
      定係屬強制規定，如當事人間約定之租金超過此限制，其超過部分無請求權（
      最高法院四十三年台上字第三九二號、五十四年台上字第一五二八號判例意旨
      參照）。經本院履勘現場，系爭房屋係供一般住家使用，附近有多家餐廳、早
      餐店、花店，鄰二線道路，屬住商混合區。距對面方和國中約一百公尺，和平
      高中即在方和國中隔壁，方和國中對面為大安國小。系爭土地距興隆超市約六
      、七十公尺，再過去為北二高木柵聯絡道，系爭土地附近有診所、台大醫院公
      館分院、萬芳醫院及台北醫學院附設醫院，後面有山坡，業據本院履勘現場製
      有勘驗筆錄乙份在卷可稽。被告占用系爭土地既未受有因營業所帶來之特殊利
      益，其租金額自仍應受土地法第九十七條第一項規定最高租金額之限制，此有
      勘驗筆錄乙份在卷可稽。本院據上開被告占用系爭土地之情形，併依土地法第
      九十七條規定，認為原告主張按週年利率百分之五計算相當於租金之不當得利
      ，尚稱允當。至於原告當時給付之遷墳費用若干，與被告占用系爭土地所獲得
      之利益無涉。
（七）被告固抗辯系爭土地地目為「墓」，且系爭房屋後方及旁邊山坡地之墳墓，至
      八十七年間始以每坪三十一元之代價遷葬完畢，本件不得以調漲後之公告現值
      追溯向被告請求云云。惟本件係以公告地價計算相當於租金之不當得利（詳後
      述）。系爭二七七之一地號土地之地目係登記為「田」，四三三之十一地號土
      地之地目方登記為「墓」，此有土地登記謄本在卷可參。再者，政府規定地價
      ，依土地法施行法第四十條及平均地權條例有關之規定應依「地價調查估計規
      則」。依該規定第三條規定：「地價調查估計之辦理程序如左：一、製作或修
      正有關圖籍。二、調查買賣或收益實例及有關影響區段地價之資料。三、製作
      買賣或收益實例調查估價表。四、製作買賣或收益實例地價分布圖。五、劃分
      地價區段，填具地價區段勘查表及繪製地價區段圖。六、估計區段地價，並填
      具區段地價估價報告表。七、計算宗地單位地價。」同法第四條定：「地價之
      調查估計，應切合估計當時土地之實值。」第六條規定：「地價調查應以買賣
      實例為主，無買賣實例者，得調查收益實例。」第七條規定：「第三條第二款
      所稱影響區段地價之資料，指土地使用管制、交通運輸、自然條件、土地改良
      、公共建設、特殊設施、工商活動、房屋建築現況、土地利用現況、發展趨勢
      及其他影響因素等。前項影響區段地價之資料，應依地價區段勘查表規定之項
      目勘查並填寫。」第八條規定：「調查買賣實例或收益實例時，應依買賣實例
      調查估價表或收益實例調查估價表規定之項目調查並填寫之。前項調查應視需
      要向當事人、四鄰、土地估價業人員、房地產仲介人員、土地登記專業代理人
      、金融機構、公有土地管理機關、司法機關或開發機構等調查。」依此規定，
      政府於規定公告地價時，已將被告抗辯所謂「墓地」之情形考量在內。被告此
      部分抗辯，尚屬無據。
（八）原告依民法第一百七十九條規定請求被告給付如附表所示之相當於租金之不當
      得利。惟租金之請求權因五年間不行使而消滅，為民法第一百二十六條所明定
      ，至於其他無租賃契約關係之賠償，名稱雖與租金異，然實質上仍為使用土地
      之代價，債權人應同樣按時收取，不因是否有契約關係而謂其時效之計算應有
      不同。則凡無法律上之原因而獲得相當於租金之利益，致他人受損害時，如該
      他人之返還利益請求權已逾租金短期消滅時效之期間，債務人並為時效之抗辯
      者，其對於該相當於租金之利益，不得依不當得利之法則，請求返還。原告依
      民法第一百七十九條規定，訴請被告返還占用系爭土地所受之利益，原告應於
      被告無權占用系爭土地時即得請求被告返還因此所受利益，依民法第一百二十
      八條規定，原告應於被告無權占用系爭土地時，即可請求被告返還因此所受之
      利益。原告於九十年十一月三十日方向本院依督促程序聲請發支付命令，此有
      本院收狀戳蓋於原告聲請發支付命令狀可查。依民法第一百二十九條第二項第
      一款、第一項規定，應自原告聲請發支付命令當時，方生中斷時效之效力，依
      民法第一百三十七條第一項規定應自九十年十一月三十日方重行起算時效。被
      告復提出時效抗辯，則原告於九十年十一月三十日五年前相當於租金之不當得
      利，已罹於時效，被告依民法第一百四十四條第一項規定，即得拒絕給付。原
      告僅得請求被告給付自八十五年十二月一日起至九十年十一月三十日相當於租
      金之不當得利。
（九）土地法第九十七條第一項規定所謂之土地價額，依同法施行法第二十五條之規
      定，係指法定地價而言。法定地價依同法第一百四十八條規定，係指土地所有
      權人依土地法所申報之地價，在平均地權條例施行區域，係指土地所有權人於
      地政機關舉辦規定地價或重新規定地價時，於公告申報地價期間內自行申報之
      地價而言，惟公有土地則以土地之公告地價為申報地價，免予申報，平均地權
      條例第十六條及其施行細則第二十一條分別定有明文。系爭二七七之一地號及
      四三三之十一地號土地，自八十三年七月一日起至八十六年六月底止，公告地
      價均為每平方公尺三萬八千五百元，自八十六年七月迄今，公告地價均為每平
      方公尺四萬一千四百元，此有原告提出台北市大安區二七七之一及四三三之十
      一地號土地公告地價查詢系統表各乙份在卷可參。被告占用系爭二七七之一地
      號土地面積計十三平方公尺，占用系爭四三三之十一地號土地計一百零二平方
      公尺，其中四三三之十一地號占用之一平方公尺，被告自八十九年十一月起方
      占用，其餘則自八十四、八十五年間即占用，然原告僅得請求被告給付自八十
      五年十二月一日起相當於租金之不當得利。被告應給付原告相當於租金之不當
      得利數額之計算公式為「占用土地面積（平方公尺）×公告地價×5﹪×占用
      期間（年）」。依此計算，被告自八十五年十二月一日起至九十年十月止占用
      系爭土地所得相當於租金之不當得利數額計一百十五萬二千六百六十三元
      {[(13+74+27)×38500×5%×7/12]+[(13+74+27)×41400×5%× (4+4/12)]+[1
      ×41400×5%)]}=128012.5+0000000+2070=0000000.5，小數點以下死捨五入}
      。
（十）按給付無確定期限者，債務人於債權人得請求給付時，經其催告而未為給付，
      自受催告時起，負遲延責任。其經債權人起訴而送達訴狀，或依督促程序送達
      支付命令，或為其他相類之行為者，與催告有同一之效力，民法第二百二十九
      條第二項定有明文。原告依民法第一百七十九條規定訴請被告給付相當於租金
      之不當得利，並非定有確定期限之債務，依民法第二百二十九條第二項規定，
      被告應自本件支付命令狀繕本送達時起負遲延責任，被告應給付原告相當於租
      金之不當得利，係以金錢為標的，依民法第二百三十三條第一項、第二百零三
      條規定，原告自得訴請被告給付自支付命令狀繕本送達翌日即九十年十二月十
      二日起至清償日止，按週年利百分之五計算之遲延利息。
八、綜上所述，系爭土地為台北市所有，原告為管理機關，被告無權占用系爭土地，
    受有相當於租金之利益，因此致台北市受到損害，原告自得以管理機關之身分代
    台北市主張權利，依民法第一百七十九條規定，訴請被告給付一百十五萬二千六
    百六十三元，及自九十年十二月十二日起至清償日止，按週年利率百分之五計算
    之遲延利息。原告請求在此部分，為有理由，應予准許，原告請求逾此部分，為
    無理由，應予駁回。
九、因本案事證已臻明確，兩造其餘主張陳述及所提之證據，均毋庸再予審酌，附此
    敘明。
十、兩造陳明願供擔保，聲請宣告假執行或免為假執行，經核原告勝訴部分，合於法
    律規定，爰分別酌定相當之擔保金額宣告之；原告其餘假執行之聲請，因訴之駁
    回而失所依據，不予准許。
十一、據上論結，本件原告之訴一部有理由，一部無理由，依民事訴訟法第七十九條
      但書，判決如主文。
中　　　華　　　民　　　國　　九一　　　年　  　六　　月　　     十　　日
                                臺灣臺北地方法院民事第三庭
                                                    法    官   黃書苑
右正本係照原本作成
如不服本判決，需於收受後二十日內向本院提出上訴狀
中　　　華　　　民　　　國　　九一　　　年　  　六　　月　　     十　　日
                                                      書記官   趙淑華
